【裁判字號】    97,訴緝,82
【裁判日期】    980521
【裁判案由】    妨害自由等
【裁判全文】
臺灣臺南地方法院刑事判決              97年度訴緝字第82號
公  訴  人  臺灣臺南地方法院檢察署檢察官
被      告  戊○○
上列被告因妨害自由等案件，經檢察官提起公訴（85年度偵字第
9572號），本院判決如下：
    主  文
本件免訴。
    理  由
一、公訴意旨略以：被告戊○○因同案被告乙○○（業經本院以
    86年度訴字第125號判決認定其犯強制罪，判處有期徒刑3月
    ，得易科罰金確定）之姊夫邱明華與被害人丙○○有債務糾
    紛，竟於民國85年5月12日下午5時20分許，與同案被告乙○○共同持未扣案之改造槍枝，前往臺南市○○街110巷1號被
    害人丙○○住處理論，適與被害人丙○○與其妻即被害人甲○○在門口相遇，同案被告乙○○即質問被害人丙○○如何
    解決債務，被告戊○○並持槍指向被害人丙○○、甲○○夫
    婦，被害人甲○○欲返回住處，被告戊○○即喝令「不要動
    」，並舉槍發出「碰」1 聲（無擊發現象），而限制被害人
    丙○○、甲○○ 2人之行動自由，並揚言不得報案後，兩人
    駕車離去，致被害人丙○○、甲○○ 2人心生畏懼，因認被
    告戊○○涉有刑法第302條第1項之以非法方法剝奪人行動自
    由罪嫌、刑法第305條之恐嚇罪嫌云云。
二、查公訴意旨認被告戊○○涉有以非法方法剝奪人行動自由、
    恐嚇犯嫌，無非以同案被告乙○○於警詢、偵查及本院86年
    度訴字第 125號刑事案件審理中所為供述、被害人丙○○、
    甲○○於警詢、偵查及本院上開刑事案件審理中所為之指訴
    及現場目擊證人丁○於偵查中具結所為之證詞為主要之論據
    。訊據被告戊○○固坦承曾於85年5月12日下午5時20分許，
    與同案被告乙○○一同前往被害人丙○○、甲○○位在臺南
    市○○街110巷1號住處與渠等談論計程車租金債務事宜，但
    否認有何被訴以非法方法剝奪人行動自由、恐嚇犯行，辯稱
    ：其當時僅有向被害人丙○○表示：欠錢不需要如此，不用
    把別人的腳打斷，至於被害人甲○○部分，被害人甲○○欲
    進入屋內時，其僅要求被害人甲○○「慢點走」，要把錢的
    問題處理好；其當時並未攜帶槍枝，亦未喝令被害人甲○○
    不要動，且未曾向渠等恫稱不得報警等語。
三、查本件檢察官所舉各項用以證明被告犯罪之證據：
  (一)同案被告乙○○於警詢中所為之供述（見警卷第1至2頁），
    雖屬被告以外之人於審判外所為之陳述，但此部分陳述業據
    被告戊○○於本院行準備程序時當庭表示同意作為證據（見
    本院卷第52頁），且無事實顯示係公務員因違法蒐證所取得
    之證據，本院審酌該等供述證據作成時之情況暨該項證據之
    性質，亦認為適於作為證據，依刑事訴訟法第159條之5之規
    定，得為證據。
  (二)同案被告乙○○於偵查及本院前案審理中所為之供述（見偵
    查卷第14、15、24頁；本院86年度訴字第 125號卷第19頁反
    面至20、21至22、31頁反面、36頁反面、49頁反面、61頁反
    面至第63頁），並未依法具結，則伊應具結而未具結，依刑
    事訴訟法第158條之3之規定，伊所為之證言均不得作為認定
    被告戊○○犯罪之證據。
  (三)被害人丙○○、甲○○2人於警詢中所為之指訴（見警卷第3
    至 4、5至8頁），乃被告以外之人於審判外所為之陳述，且
    查無刑事訴訟法第159條之2、之3、之5所列情形，依同法第
    159條第1項之規定，不得作為證據。
  (四)被害人丙○○、甲○○ 2人以被害人身分於檢察官訊問時所
    為之陳述（見偵查卷第23至24、29頁反面、35頁）以及於本
    院前案審理中所為之陳述（見本院86年度訴字第 125號卷第
    20至22頁），均未依法具結，則渠等應具結而未具結，依刑
    事訴訟法第158條之3之規定，渠等所為之證言均不得作為證
    據。
  (五)證人丁○於偵查中以證人身分向檢察官所為之陳述（見偵查
    卷第34頁反面至第35頁），雖被告戊○○不同意作為證據（
    見本院卷第52頁），但證人丁○於偵查中業以證人身分具結
    ，則檢察官取得伊具結後所為之證詞，既與法定程序無違，
    且依上開供述證據做成之情況，亦無顯不可信之情形，依刑
    事訴訟法第159條之1第2項之規定，得為證據。
  (六)綜上，本院爰於98年4月2日審理時，當庭裁定檢察官所舉用
    以證明被告犯罪之各項證據，除上開不得作為證據者外，其
    餘均有證據能力。
四、經查：
  (一)本件被告戊○○曾於85年5月12日下午5時20分許，夥同同案
    被告乙○○前往臺南市○○街110巷1號被害人丙○○、甲○○2人住處，並於被害人2人上址住處門口談論案外人邱明華
    與被害人丙○○間有關計程車租金債務糾紛等情，除據被告
    戊○○上開供述外，並經同案被告乙○○於警詢中供述甚明
    （見警卷第 1頁反面），核與證人即被害人（下稱被害人）
    丙○○、甲○○ 2人於本院審理中所證情節相符（見本院卷
    第76頁反面至第77頁、第80、82頁），堪認被告戊○○確有
    於案發當時，夥同同案被告乙○○前往被害人丙○○、甲○○ 2人上址住處談論案外人邱明華之計程車租金債務事宜。
  (二)被告雖否認曾於案發時、地，有持疑似槍枝物品恫嚇被害人
    丙○○、甲○○之舉，辯稱：其當時係手持俗稱「小海豚」
    之行動電話，要求被害人甲○○等一下云云。然：
    1.被害人丙○○於本院審理時具結證稱：當日渠夫妻 2人在
      鄰居丁○住處前，被告戊○○與另一名渠不相識之男子前
      來協調案外人邱明華承租計程車租金糾紛事宜，當時被告
      戊○○與該名男子說話較為大聲，渠遂表示任何事均可處
      理，不需爭吵；當時渠妻甲○○欲進入屋內，被告戊○○
      即右手持外型類似槍枝物品，並以右手向渠妻招手，以台
      語向被害人甲○○稱：「等一下，慢點進去」，被害人甲○○遂未進入屋內；當時被告右手之方向係對準被害人甲○○，之後經過約莫 5分鐘，被告戊○○與該名男子即離
      去等語（見本院卷第76頁反面至79頁）。
    2.又被害人甲○○於本院審理中，亦具結證稱：當日渠與被
      害人丙○○2人坐在鄰居丁○屋前，見2人自巷口外走近，
      並與被害人丙○○談論車租問題，過程中，其中一人取出
      外型類似槍枝之黑色物品，渠見狀受到驚嚇，遂欲進入屋
      內，但遭人喝令不得進入，渠因未曾遇過此種情形，心中
      恐懼，乃停留在原地；事後係由鄰居丁○報案等語（見本
      院卷第80頁反面至83頁）。
    3.另證人即被害人 2人之鄰居丁○（已於86年6月2日死亡，
      見本院卷第64頁除戶戶籍資料）於85年10月28日於偵查中
      具結證稱：「（問：85年5月12日下午17點20分有否看到2
      人拿槍到丙○○住處？）有的，有 2人一胖一瘦，都長得
      不高，是瘦的拿槍，當時我剛好與丙○○在我家門口聊天
      ，那 2人就走過來，瘦的就問你是否是叫『阿來』，丙○○答『是』，就坐在門口談。甲○○看到本來要進家裡，
      瘦的人拿槍指著她，叫她不要動」等語（見偵查卷第34頁
      反面）。
    4.查被害人丙○○、甲○○與證人丁○ 3人於本院審理及本
      案偵查中，均指證被告戊○○於案發當日確有手持外型類
      似槍枝之物品，並將該外型類似槍枝之物品指向證人甲○○，喝令渠不得進入屋內，而槍枝之外型與行動電話截然
      不同，自無 3人均將被告戊○○所持之行動電話誤認為槍
      枝之可能。被告戊○○辯稱其於案發當日係持俗稱「小海
      豚」之行動電話指向被害人甲○○，顯與事實不符。又案
      發當日，被害人甲○○之所以不敢進入屋內，係因遭被告
      戊○○持外型疑似槍枝之物品所指，心生恐懼所致，此業
      據被害人甲○○到庭證述明確。倘被告戊○○確係持行動
      電話向被害人甲○○「招手」，要求渠暫緩進入屋內，被
      害人甲○○自無心生恐懼，以致不敢違抗其命令，而仍停
      留於屋外之理。被告戊○○辯稱其僅係溫言要求被害人甲○○暫勿進入屋內，並無強命渠停留現場，亦未恫嚇云云
      ，顯係避重就輕之詞，不足採信。
    5.至於，公訴意旨認被告戊○○當日係持「改造手槍」前往
      被害人丙○○、甲○○住處云云，惟公訴意旨所指「改造
      手槍」並未扣案，無從認定被告戊○○所持之物品，究係
      有殺傷力之改造手槍抑或其他外型類似槍枝之物品，據此
      自不能逕認被告戊○○持有改造手槍而為本件犯行，併此
      敘明。
  (三)綜上證據相互參酌，本件被告戊○○於案發當日，攜帶外型
    疑似槍枝之物品，夥同同案被告乙○○前往被害人丙○○、
    甲○○ 2人住處外商談案外人邱明華承租計程車租金糾紛事
    宜，並於被害人丙○○、甲○○及證人丁○ 3人在場共見共
    聞之際，公然展現其所攜帶之外型疑似槍枝物品，喝令被害
    人甲○○不得進入屋內，其意欲以此方式，脅迫在場之被害
    人丙○○、甲○○ 2人繼續與其協商上開債務糾紛，而行無
    義務之事，至為顯明。被告戊○○否認犯行，並無可採。本
    案事證明確，被告戊○○犯行洵堪認定。
五、按刑法第 304條之強暴、脅迫，祇以所用之強脅手段足以妨
    害他人行使權利，或足使他人行無義務之事為已足，並非以
    被害人之自由完全受其壓制為必要；又刑法第302條第1項及
    第304條第1項之罪，其所保護之法益，固均為被害人之自由
    ，但前者係將被害人置於自己實力支配之下而剝奪其人身行
    動自由，後者僅使人行無意義之事或於其行使正當權利時加
    以妨害，兩者構成要件，行為態樣及被害人受害之程度尚不
    相同，最高法院28年上字第3650號判例、70年度台上字第14
    87號判決意旨可資參照。第按刑法第 305條之恐嚇罪，係指
    單純以將來加害生命、身體、自由、名譽、財產之事，恐嚇
    他人致生危害於安全者而言。如對於他人之生命、身體等，
    以現實之強暴脅迫手段加以危害要挾，使人行無義務之事或
    妨害人行使權利，應構成刑法第 304條之強制罪，而非同法
    第 305條之恐嚇危害安全罪，最高法院93年度台上字第3309
    號判決意旨亦可參酌。經查：
  (一)本件被告戊○○於案發當日，夥同同案被告乙○○前往被害
    人丙○○、甲○○ 2人住處外，並手持外型類似槍枝物品，
    脅迫渠等繼續與其 2人繼續協商案外人邱明華計程車租金糾
    紛，而行無義務之事，核其所為，係犯刑法第304條第1項之
    強制罪。被告戊○○與同案被告乙○○就上開強制犯行，有
    犯意聯絡及行為分擔，為共同正犯。
  (二)公訴意旨認被告戊○○所為，係構成刑法第302條第1項之以
    非法方法剝奪人行動自由罪、刑法第 305條之恐嚇危害安全
    罪，且認上開 2罪應予分論併罰，固非無見。惟依被害人丙○○、甲○○及證人丁○ 3人所證情節，被告戊○○僅手持
    外型類似槍枝之物品，喝令被害人甲○○不得進入屋內，並
    無進一步對被害人丙○○、甲○○ 2人施用強暴脅迫之行為
    ，則被告戊○○所為，充其量僅能認為係以脅迫之方式「限
    制」被害人丙○○、甲○○ 2人之行動自由，尚未達於完全
    壓制被害人2人之自由，而將被害人2人置於其自身實力支配
    之下而剝奪渠等人身行動自由之程度，揆諸前引最高法院28
    年上字第3650號判例、70年度台上字第1487號判決意旨，應
    不得逕論以刑法第302條第1項之以非法方法剝奪人行動自由
    罪。公訴意旨認被告戊○○所為業已達於剝奪被害 人2人行
    動自由之程度，應論以刑法第302條第1項之罪，尚有未洽。
  (三)又被告戊○○係以脅迫手段對被害人2人加以要挾，強令渠2
    人繼續與其與同案被告乙○○繼續協商債務糾紛事宜，已如
    前述，此一脅迫行為，本屬刑法第 304條之構成要件行為，
    依前引最高法院93年度台上字第3309號判決意旨，此一行為
    自不另構成刑法第 305條之恐嚇危害安全罪。公訴意旨認被
    告戊○○所為應另構成刑法第 305條之罪，並應分論併罰，
    亦有未合，併此敘明。
六、末按案件時效已完成者，應諭知免訴之判決，刑事訴訟法第
    302條第2款定有明文。又行為後法律有變更者，適用行為時
    之法律，但行為後之法律有利於行為人者，適用最有利於行
    為人之法律，此為95年7月1日修正施行之刑法第2條第1項所
    明定。查修正後刑法第80條第1項與修正前刑法第80條第1項
    關於追訴權時效期間之規定不同，修正後刑法所定時效期間
    較長，亦即行為人被追訴之期限較久，對行為人不利，比較
    結果自以修正前刑法第80條較有利於行為人。是本件關於追
    效權時效，自應適用修正前刑法第80條之規定，則關於追訴
    權時效之停止進行，及其期間、計算，亦應一體適用修正前
    刑法第83條之規定。經查：
  (一)本件被告於85年 5月12日犯刑法第304條第1項之強制罪，該
    罪之法定最高本刑為 3年以下有期徒刑，依修正前刑法第80
    條第1項第3款之規定，其追訴權時間期間為5年。
  (二)本件經公訴人於85年8月17日開始偵查，於85年12月5日提起
    公訴，於86年1月6日繫屬本院，嗣因被告逃匿，經本院於86
    年 3月18日發佈通緝，致審判程序不能開始，有本院86年度
    訴字第 125號刑事卷宗、臺灣臺南地方法院檢察署85年度偵
    字第9572號偵查卷宗及通緝書可稽。又依司法院大法官會議
    第 138號解釋及最高法院82年第10次刑事庭會議決議，自本
    件開始偵查日起至通緝之前 1日止，追訴權既無不行使之情
    形，自不生時效進行之問題，扣除此項期間7月又1日，及依
    修正前刑法第83條第 3項之規定，扣除其因通緝致時效停止
    進行之期間後，本件追訴權時效，已於92年 3月13日完成，
    揆諸前揭說明，自應諭知免訴之判決。
七、據上論斷，應依刑事訴訟法第302條第2款，判決如主文。
中    華    民    國    98    年    5     月    21    日
                  刑事第十四庭  審判長法  官  吳坤芳
                                      法  官  陳金虎
                                      法  官  周紹武
以上正本證明與原本無異
如不服本判決應於收受本判後10日內向本院提出上訴書狀，並應
敘述具體理由。其未敘述上訴理由者，應於上訴期間屆滿後20日
內向本院補提理由書狀（均須按他造當事人之人數附繕本）「切
勿逕送上級法院」。
                                      書記官  徐晨芳
中    華    民    國    98    年    5     月    25    日


司法院資訊處製作；財團法人民間司法改革基金會備份。
